---
title: "Simulação de dados: ensaio de fungicida em soja"
subtitle: "Como gerar dados experimentais com estrutura realista em R"
author: "Jennifer Luz Lopes"
date: today
date-format: "DD/MM/YYYY"
lang: pt
format:
  html:
    toc: true
    toc-title: "Sumário"
    toc-depth: 3
    toc-location: left
    number-sections: true
    code-fold: true
    code-tools: true
    code-summary: "Exibir código"
    self-contained: true
    theme: flatly
    fig-align: center
    fig-width: 8
    fig-height: 5
execute:
  echo: true
  warning: false
  message: false
---

```{r}
#| label: pacotes

library(tidyverse)

cores_cafe <- c(
  azul_escuro = "#224573",
  marrom      = "#6B4F4F",
  azul_claro  = "#4A6FA5",
  bege        = "#E5D3B3"
)
```

::: {.callout-important}
## Sobre este relatório

Este relatório documenta o processo de simulação de dados para um ensaio de eficácia de fungicida em soja. O objetivo é mostrar como construir um conjunto de dados experimental com estrutura realista em R, partindo de parâmetros definidos com base na literatura agronômica.

O pipeline completo é executado automaticamente a cada atualização do repositório via **GitHub Actions** e publicado no **GitHub Pages**.
:::

## Contexto

A ferrugem asiática da soja (*Phakopsora pachyrhizi*) é uma das principais doenças da cultura no Brasil. Ensaios de eficácia avaliam o desempenho de fungicidas sob diferentes doses e condições ambientais.

Simular dados com estrutura de ensaio real permite:

- Validar pipelines de análise antes de receber dados reais
- Ensinar delineamento experimental com exemplos reprodutíveis
- Testar se os modelos estatísticos recuperam os parâmetros verdadeiros

## Estrutura do experimento

O ensaio segue um **delineamento em blocos casualizados completos (RCBD)** com medições repetidas no tempo.

| Fator | Níveis |
|---|---|
| Tratamento | Controle, dose baixa, dose média, dose alta |
| Bloco | 6 blocos |
| Localidade | 3 localidades |
| Tempo de avaliação | 30, 60 e 90 dias após aplicação |
| Repetições | 3 por combinação |

: Estrutura do delineamento experimental {.striped}

O total de unidades experimentais é:

```{r}
#| label: total-ue

n_tratamentos  <- 4
n_blocos       <- 6
n_localidades  <- 3
n_tempos       <- 3
n_repeticoes   <- 3

total <- n_tratamentos * n_blocos * n_localidades * n_tempos * n_repeticoes
cat("Total de unidades experimentais:", total, "\n")
```

## Parâmetros verdadeiros

Os efeitos verdadeiros dos tratamentos foram definidos antes da simulação. Essa prática permite verificar, após o ajuste do modelo, se os valores estimados se aproximam dos valores reais, o que valida a especificação do modelo.

### Efeito sobre a severidade

Os efeitos estão na escala logit, que é a escala natural de modelos para dados proporcionais com distribuição beta.

```{r}
#| label: params-severidade

efeito_tratamento <- c(
  controle   =  0.00,
  dose_baixa = -0.60,
  dose_media = -1.20,
  dose_alta  = -2.00
)

tibble(
  tratamento          = names(efeito_tratamento),
  efeito_logit        = efeito_tratamento,
  proporcao_estimada  = round(plogis(0.80 + efeito_tratamento) * 100, 1)
) |>
  knitr::kable(
    col.names = c("Tratamento", "Efeito (logit)", "Severidade estimada (%)"),
    align     = "lrr"
  )
```

### Efeito sobre a produtividade

```{r}
#| label: params-produtividade

efeito_prod <- c(
  controle   =    0,
  dose_baixa =  150,
  dose_media =  320,
  dose_alta  =  450
)

tibble(
  tratamento       = names(efeito_prod),
  ganho_kgha       = efeito_prod,
  prod_estimada    = 3200 + efeito_prod
) |>
  knitr::kable(
    col.names = c("Tratamento", "Ganho (kg/ha)", "Produtividade estimada (kg/ha)"),
    align     = "lrr"
  )
```

## Função de simulação

A função abaixo gera uma unidade experimental com base nos parâmetros definidos. Ela incorpora:

- **Efeito aleatório de bloco:** variação entre blocos com desvio padrão de 0,20 (escala logit)
- **Efeito aleatório de localidade:** variação entre localidades com desvio padrão de 0,35
- **Efeito do tempo:** redução linear da severidade ao longo das avaliações
- **Covariáveis ambientais:** umidade relativa e temperatura média geradas aleatoriamente
- **Variabilidade residual:** ruído gaussiano com desvio padrão de 0,15

```{r}
#| label: funcao-simulacao

simular_ue <- function(tratamento, bloco, local, tempo, rep) {

  ef_bloco <- rnorm(1, mean = 0, sd = 0.20)
  ef_local <- rnorm(1, mean = 0, sd = 0.35)
  umidade  <- runif(1, min = 55, max = 90)
  temp_med <- runif(1, min = 18, max = 32)
  ef_tempo <- -0.015 * tempo

  logit_sev <- 0.80 +
    efeito_tratamento[tratamento] +
    ef_bloco +
    ef_local +
    ef_tempo +
    0.008 * (umidade - 70) +
    rnorm(1, mean = 0, sd = 0.15)

  prob_sev   <- plogis(logit_sev)
  severidade <- rbeta(1,
                      shape1 = prob_sev * 8,
                      shape2 = (1 - prob_sev) * 8) * 100

  produtividade <- 3200 +
    efeito_prod[tratamento] +
    ef_bloco * 80 +
    ef_local * 120 +
    0.5 * tempo +
    rnorm(1, mean = 0, sd = 90)

  tibble(
    tratamento    = tratamento,
    bloco         = bloco,
    local         = local,
    tempo_dias    = tempo,
    repeticao     = rep,
    umidade_rel   = round(umidade, 1),
    temp_media    = round(temp_med, 1),
    severidade    = round(pmax(0, pmin(100, severidade)), 2),
    produtividade = round(pmax(1500, produtividade), 1)
  )
}
```

## Geração dos dados

```{r}
#| label: gerar-dados

set.seed(2024)

tratamentos <- c("controle", "dose_baixa", "dose_media", "dose_alta")
blocos      <- paste0("bloco_", 1:6)
localidades <- paste0("local_", 1:3)
tempos      <- c(30, 60, 90)
repeticoes  <- 1:3

dados <- expand_grid(
  tratamento = tratamentos,
  bloco      = blocos,
  local      = localidades,
  tempo_dias = tempos,
  repeticao  = repeticoes
) |>
  pmap_dfr(function(tratamento, bloco, local, tempo_dias, repeticao) {
    simular_ue(tratamento, bloco, local, tempo_dias, repeticao)
  }) |>
  mutate(
    tratamento = factor(tratamento,
                        levels = c("controle", "dose_baixa", "dose_media", "dose_alta")),
    bloco      = factor(bloco),
    local      = factor(local),
    tempo_dias = factor(tempo_dias, levels = c(30, 60, 90))
  )

glimpse(dados)
```

## Verificação dos dados simulados

### Distribuição da severidade

```{r}
#| label: fig-severidade
#| fig-cap: "Distribuição da severidade por tratamento. A redução progressiva confirma que os efeitos verdadeiros foram incorporados corretamente na simulação."

ggplot(dados, aes(x = tratamento, y = severidade, fill = tratamento)) +
  geom_boxplot(alpha = 0.85, outlier.size = 1.5) +
  scale_fill_manual(values = unname(cores_cafe)) +
  labs(
    x       = "Tratamento",
    y       = "Severidade (%)",
    caption = "Jennifer Lopes"
  ) +
  theme_classic(base_size = 13) +
  theme(
    legend.position = "none",
    axis.text.x     = element_text(angle = 20, hjust = 1)
  )
```

### Evolução temporal

```{r}
#| label: fig-temporal
#| fig-cap: "Evolução da severidade média por tratamento ao longo do tempo. Barras indicam erro padrão."

dados |>
  group_by(tratamento, tempo_dias) |>
  summarise(
    media   = mean(severidade),
    ep      = sd(severidade) / sqrt(n()),
    .groups = "drop"
  ) |>
  ggplot(aes(x = tempo_dias, y = media,
             color = tratamento, group = tratamento)) +
  geom_line(linewidth = 0.9) +
  geom_point(size = 3) +
  geom_errorbar(aes(ymin = media - ep, ymax = media + ep),
                width = 0.15, linewidth = 0.6) +
  scale_color_manual(values = unname(cores_cafe)) +
  labs(
    x       = "Dias após aplicação",
    y       = "Severidade média (%)",
    color   = "Tratamento",
    caption = "Jennifer Lopes"
  ) +
  theme_classic(base_size = 13)
```

### Produtividade

```{r}
#| label: fig-produtividade
#| fig-cap: "Produtividade por tratamento. O gradiente crescente reflete os efeitos verdadeiros definidos na simulação."

ggplot(dados, aes(x = tratamento, y = produtividade, fill = tratamento)) +
  geom_violin(alpha = 0.7, trim = FALSE) +
  geom_boxplot(width = 0.15, fill = "white", outlier.size = 1) +
  scale_fill_manual(values = unname(cores_cafe)) +
  labs(
    x       = "Tratamento",
    y       = "Produtividade (kg/ha)",
    caption = "Jennifer Lopes"
  ) +
  theme_classic(base_size = 13) +
  theme(
    legend.position = "none",
    axis.text.x     = element_text(angle = 20, hjust = 1)
  )
```

### Resumo descritivo

```{r}
#| label: tbl-resumo

dados |>
  group_by(tratamento) |>
  summarise(
    n             = n(),
    sev_media     = round(mean(severidade), 2),
    sev_dp        = round(sd(severidade), 2),
    prod_media    = round(mean(produtividade), 1),
    prod_dp       = round(sd(produtividade), 1),
    .groups       = "drop"
  ) |>
  knitr::kable(
    col.names = c("Tratamento", "n", "Severidade média (%)",
                  "DP severidade", "Produtividade média (kg/ha)", "DP produtividade"),
    align     = "lrrrrr"
  )
```

## Reprodutibilidade

Este relatório é gerado automaticamente pelo GitHub Actions a cada push no repositório. O pipeline completo, da simulação ao relatório, roda em ambiente Ubuntu com R e pacotes instalados via Posit Package Manager.

Para reproduzir localmente:

```r
source("R/01_simular_dados.R")
quarto::quarto_render("report/relatorio_simulacao.qmd")
```

## Informações da sessão

```{r}
#| label: session-info

sessionInfo()
```
